【裁判字號】    99,交聲,1087
【裁判日期】    990319
【裁判案由】    聲明異議
【裁判全文】
臺灣臺中地方法院交通事件裁定        99年度交聲字第1087號
原處分機關  交通部公路總局臺中區監理所
異  議  人
即受處分人  曾文錡原名為甲○.
上列異議人即受處分人因違反道路交通管理處罰條例案件，對於
交通部公路總局臺中區監理所中華民國99年1 月25日所為之裁決
（原處分：中監違字第裁60-ZCR023047號、60-ZCR023042號違反
道路交通管理事件裁決書），聲明異議，本院裁定如下：
    主  文
原處分撤銷。
    理  由
一、原處分機關交通部公路總局臺中區監理所略以：聲明異議人
    即受處分人曾文錡（下稱受處分人）分別於民國98年7月29
    日23時44分及98年7月30日23時52分許，行經員林收費站第7
    車道，因行使於應繳費之公路不依規定繳費，經遠通公司限
    期催繳，受處分人逾期未繳，為內政部警政署國道公路警察
    局分別以公警局交字第ZCR023047號、ZCR023042號掣單舉發
    ，受處分人未於期限內申訴，本所嗣於99年1月25日爰依道
    路交通處罰條例第27條第1項，以中監違字第裁60-ZCR02304
    7號、60-ZCR023042號裁決書各處罰鍰新臺幣（下同）6,000
    元，逾期則依裁決書處罰主文規定裁處云云。
二、受處分人聲明異議意旨略以：受處分人於民國98年1月12日
    租屋於臺中市○○區○○路183之10號，有房租租賃契約書
    影本為憑，又受處分人於民國98年4月14日遷入台中市○○
    區○○里○○○街221號5樓，為因車貸問題，故無法辦理地
    址變更，再者，受處分人曾經將上開車輛借予第三人黃耀輝
    ，故上開違規行為並非受處分人所為，爰請求撤銷原處分等
    語。
三、按處理違反道路交通管理事件，有關文書送達之規定，依行
    政程序法之規定，違反道路交通管理事件統一裁罰基準及處
    理細則第5條定有明文。而送達應由行政機關自行或交由郵
    政機關送達，由郵政機關送達者，以一般郵遞方式為之，但
    文書內容對人民權利義務有重大影響者，應為掛號；送達應
    於應受送達人之住居所、事務所或營業所為之，且送達不能
    依前開規定為之者，得將文書寄存送達地之地方自治或警察
    機關，並作送達通知書2份，1份黏貼於應受送達人住居所、
    事務所、營業所或其就業處所門首，另1份交由鄰居轉交或
    置於該送達處所信箱或其他適當位置，以為送達，行政程序
    法第68條第1項、第3項、第72條第1項前段、第74條第1項分
    別定有明文，是行政機關或受委託行使公權力之人，就文書
    內容對人民權利義務有重大影響者，自應依職權查明受處分
    人之住居所、事務所或營業所地址為何後始得送達，俾使受
    處分人可因此獲有知悉處分內容之機會，進而方能為相對應
    之主張或救濟，以維護受處分人程序上之基本權益，且為寄
    存送達之前提，亦當以已不能合法送達於應受處分人住居所
    、事務所或營業所之情形為限。次按汽車行駛於應繳費之公
    路、橋樑、隧道或輪渡，不依規定繳費者，處汽車所有人或
    駕駛人3,000元以上6,000元以下罰鍰，並追繳欠費，前揭道
    路交通管理處罰條例第27條第1項已有明文。上開規定，並
    未區分汽車駕駛人係行經人工收費或以電子收費設備收費之
    情形，而分別加以規範，然考人工收費者，駕駛人行經收費
    站時若不依規定繳費，均屬故意不予繳費而強行通過，難以
    諉為疏忽所致，反之，若係行經電子收費設備而未經扣款者
    ，駕駛人於行駛前雖有注意票證餘額是否足敷繳費之義務，
    惟其駕駛過程中難以時刻觀察該票證餘額，且通過收費站後
    ，縱使發覺餘額不足，亦難期待其立即停車並返回收費站處
    補足餘額。準此，於汽車採用電子收費設備並行駛於採用電
    子收費設備之車道時，尚不得僅以行經收費站時未經扣款，
    逕認係駕駛人故意不予繳費而強行通過。從而，駕駛人單純
    駕車行駛於高速公路，行經以電子收費設備收取通行費之車
    道時，縱使未依規定繳費扣款，解釋上似不應遽為裁罰，否
    則一旦駕駛人駕車行經收費站而未經正常扣款，未經給予補
    繳通行費之機會即遽加裁罰，非但失之過酷，更有損政府委
    由遠通公司辦理高速公路電子收費取代以往人工收費之美意
    。佐以上開條例第27條第1項汽車行駛於應繳費之公路應繳
    納之通行費及第56條第2項在道路收費停車處所停車應繳納
    之停車費，均屬公法上金錢給付義務之特質，於該條例第27
    條第1項在非人工收費之電子設備收費情形，雖未比照同條
    例第56條第2項明定以「通知駕駛人補繳…逾期再不繳納」
    為處罰之要件，仍應作相同之解釋，即認在行駛於應繳費並
    使用電子收費設備之上開處所此特殊情形下，該條例第27條
    第1項之「不依規定繳費」，應解釋為「經通知補繳後逾期
    仍未繳納」之行為。復觀前揭交通部臺灣區○道○○○路局
    電子收費申裝及欠費追繳作業注意事項第13點、第17點及公
    路通行費徵收管理辦法第15條規定，必先經過徵收機關以「
    補繳通行費及作業處理費通知單」向汽車所有人催繳，予所
    有人依所列金額及繳費期限完成補繳之機會，若車輛所有人
    逾補繳期限仍未繳納時，始得依法舉發並加以裁罰。駕駛人
    在經通知補繳期限前，是否有「汽車行駛於應繳費之公路不
    依規定繳費」之違規事實，仍屬不確定狀態，警察機關尚無
    舉發權，應於補繳期限屆滿後仍未補繳費用，其違規行為方
    屬成立（臺灣高等法院97年度交抗字第800號、第866號、第
    926號等裁定及臺灣高等法院暨所屬法院97年法律座談會刑
    事臨時類提案第1號之研討意旨參照）。
四、經查：
  (一)本件受處分人曾文錡所有之上開自用小客車，於上開時、地
    ，因未依規定繳納通行費，經通知補繳，繳費期限98年9月1
    0日止未補繳，經內政部警政署國道公路警察局第三警察隊
    員林分隊員警以「汽車行駛於應繳費之公路不依規定繳費」
    逕行舉發，嗣經原處分機關即交通部公路總局臺中區○○○
    ○○道路交通管理處罰條例第27條第1項規定，於99年1月25
    日分別裁處受處分人罰鍰6,000元之事實，有上開裁決書、
    內政部警政署國道公路警察局公警局交字第ZCR023047號、Z
    CR023042號號舉發違反道路交通管理事件通知單在卷可稽。
  (二)然查，本件高速公路通行費催繳通知單，遠通公司於98年8
    月20日寄發催繳通知單至受處分人車籍地址「臺中市○○區
    ○○路17巷18弄31號（下稱車籍地址）」，因未獲會晤本人
    亦無受領文書之同居人、受雇人或應送達處所之接受郵件人
    員，遂於98年8月24日寄存送達在第39郵局，固有高速公路
    局委託遠通電收公司辦理電子收費業務送達證書影本1份附
    卷可稽。惟受處分人業已於93年6月9日起即將戶籍地址遷至
    臺中市○○區○○里○○○街221號5樓（下稱戶籍地址）」
    ，並已向戶籍機關辦理戶籍變更登記，此有個人基本資料查
    詢結果、戶籍謄本各1份在卷可稽，此尚在遠通公司寄發本
    件「高速公路通行費催繳通知單」予受處分人之前，而遠通
    公司本身固無查詢受處分人戶籍地址之權限，需向公路監理
    機關查詢後依監理機關給予之資料辦理送達，惟公路監理機
    關於提供資料予遠通公司前，自應善盡查證之義務，詎原處
    分機關未予詳查即逕將受處分人之車籍地址提供予遠通公司
    ，以致遠通公司之送達地址並非當時受處分人之戶籍地址，
    其送達程序顯有瑕疵。從而，遠通公司僅以車籍地址充作本
    件高速公路通行費催繳通知單之投遞地址，而未向受處分人
    實際之住居所即戶籍地址為送達，自無法使受處分人得以知
    悉該催繳通知內容，而難以期待其於補繳期限前自動依通知
    補繳通行費及作業處理費，顯有未當，而郵遞機關以在車籍
    地址未獲會晤本人或其他接受郵件人員，即為寄存送達，亦
    難認已生合法送達本件催繳通知單之效力（臺灣高等法院96
    年度交抗字第848號裁定意旨參照），故遠通公司就本件催
    繳通知單之送達程序既存有前揭重大瑕疵，致使受處分人喪
    失於補繳期限內自動繳納相關欠費而得免遭舉發處罰之利益
    ，對其程序保障自有未週，則原處分機關據以為之上開裁決
    處分，即亦難認為合法妥適。
五、綜上所述，原處分機關逕以受處分人未依遠通公司催繳通知
    單所定補繳期限前繳納相關欠費，即對其為上開裁決處分，
    未能審酌該催繳通知單未合法送達予受處分人之情事，尚有
    未恰，從而，本件異議為有理由，原處分應予撤銷，並由遠
    通公司重新為合法送達催繳通知單限期繳納相關欠費，始為
    適法。
六、據上論斷，應依道路交通管理處罰條例第87條第2項，道路
    交通案件處理辦法第20條，裁定如主文。
中    華    民    國    99    年    3     月    19    日
                      交通法庭  法  官  洪挺梧
以上正本證明與原本無異。
如不服本裁定，應於收受送達後5日內向本院提出抗告狀。（應
附繕本）
                                書記官  劉雅玲
中    華    民    國    99    年    3     月    19    日

司法院資訊處製作；財團法人民間司法改革基金會備份。
